臺灣臺南地方法院臺南簡易庭民事判決
109年度南簡字第619號
原      告  葉殷貞  
訴訟代理人  吳俊德  
被      告  趙榮崑  

            王林玉燕

            蔡勝富  

            蔡登祥  


            蔡尤敏  

            林金福  


            梁秀禎即梁菊惠



            吳芝潁即吳美慧


            王振宇  

兼 上 九人
訴訟代理人  蔡耀慶  

被      告  王舜祥  


            王進祥  

            王李秀玉

            王文曲  

            盧東勝  

            楊春蘭  

            陳麗婷  

            陳陽隆  

            陳霧成  

            陳丁財  

            吳武雄  

            吉勝柱  


            吉勝莉  

            吉勝英  



            吉勝鳳  

上列當事人間請求分割共有物事件，經本院於民國110年3月26日
言詞辯論終結，判決如下： 
    主    文
被告楊春蘭、陳麗婷、陳陽隆、陳霧成、吳武雄應就被繼承人丑
○○所有坐落臺南市○○區○○段00000地號、應有部分20分之1之土地
辦理繼承登記。
被告吉勝柱、吉勝莉、吉勝英、吉勝鳳應就被繼承人辛○○、庚○○○所有坐落臺南市○○區○○段00000地號、應有部分各均為20分之1
之土地辦理繼承登記。
兩造共有（陳丁財除外）坐落臺南市○○區○○段00000地號土地准
予變價分割，所得價金由兩造（陳丁財除外）按附表所示應有部
分欄比例分配。
原告其餘之訴駁回。
訴訟費用由兩造（陳丁財除外）依附表訴訟費用分擔比例欄所示
之比例負擔。
　　事實及理由
壹、程序方面：
一、原告起訴時，原將丑○○、辛○○、庚○○○列為被告，請求將其
    等與原告及他共有人共有坐落臺南市○○區○○段000○0地號土
    地（下稱系爭土地）予以變價分割，因丑○○、辛○○、庚○○○
    於起訴前業已死亡，乃撤回對其三人之訴訟，追加其等之繼
    承人楊春蘭、陳麗婷、陳陽隆、陳霧成、陳丁財（有關請求
    陳丁財辦理繼承登記及分割部分另予駁回，詳如後述）、吳
    武雄、吉勝柱、吉勝莉、吉勝英、吉勝鳳為被告，請求楊春
    蘭等人應分別就丑○○、辛○○、庚○○○之應有部分辦理繼承登
    記，並就兩造共有之系爭土地為變價分割。經核原告前開所
    為之追加變更，乃屬該訴訟標的對於數人必須合一確定，而
    追加原非當事人之人為當事人之情形，與民事訴訟法第255
    條第1項第5款規定相符，應予准許，先為敘明。
二、被告戊○○、己○○、乙○○○、甲○○、申○○、楊春蘭、陳麗婷、
    陳陽隆、陳霧成、陳丁財、吳武雄、吉勝柱、吉勝莉、吉勝
    英、吉勝鳳經合法通知，未於言詞辯論期日到場；被告卯○○
    、丙○○○、巳○○、未○○、午○○、辰○○、癸○○、子○○○○○○、壬○○○○○○、丁○○經合法通知，未於最後言詞辯論期日到場，均
    核無民事訴訟法第386條所列各款情形，爰依原告之聲請，
    由其一造辯論而為判決。
貳、實體方面：
一、原告主張：系爭土地為兩造所共有，其共有人及應有部分如
    附表所示，兩造間就系爭土地未訂有不可分割之約定，亦無
    不能分割之情事，惟無法達成分割之協議，爰依民法第823
    條第1項前段、民法第824條規定，提起本件訴訟。並聲明：
    如主文第1至3項所示。
二、被告部分則以下列情詞置辯： 
　㈠卯○○、丙○○○、巳○○、未○○、午○○、辰○○、癸○○、子○○○○○○、
    壬○○○○○○、丁○○：同意原告之請求。
　㈡戊○○、己○○、乙○○○、甲○○、申○○、楊春蘭、陳
　　麗婷、陳陽隆、陳霧成、陳丁財、吳武雄、吉勝柱、吉勝莉
　　、吉勝英、吉勝鳳均未於言詞辯論期日到場，亦未提出書狀
    作何聲明及陳述。
三、得心證之理由：
  ㈠按分割共有物，性質上為共有人間應有部分之交換，自屬處
    分行為，以各共有人之處分權存在為前提，故提起分割共有
    物之訴，參與分割之當事人以全體共有人為限，而各共有人
    之應有部分應以土地登記簿上所記載者為準。依民法第759
    條規定，共有不動產之共有人中有人死亡時，於其繼承人未
    為繼承登記以前，固不得分割共有物，但為求訴訟之經濟起
    見，可許原告就請求繼承登記及分割共有物之訴合併提起，
    即以一訴請求該死亡之共有人之繼承人辦理繼承登記並請求
    該繼承人於辦理繼承登記後，與原告及其餘共有人分割共有
    之不動產，此不但符合訴訟經濟原則，亦與民法第759條及
    強制執行法第130條規定之旨趣無違（最高法院69年台上字
    第1012號判決意旨、最高法院70年度第2次民事庭會議決議〈
    二〉意旨參照）。經查，系爭土地原共有人丑○○於民國
　　104年7月14日死亡，未婚、無子嗣，其父陳坤芳於54年12月
    5日死亡、母陳洪免來於49年7月11日死亡，其父母生前另共
    同育有次男陳陽隆、三男陳陽輝（108年7月11日歿）、五男
    陳金城（49年10月25日歿），陳陽輝之繼承人為其配偶楊春
    蘭、長女陳麗婷，另陳坤芳於40年6月13日收養洪免來之子
    楊霧成為養子，並更名為陳霧成，又陳坤芳另與陳翁牛母育
    有長男陳丁財（93年7月16日歿）、陳貴美（79年10月23日
    歿），洪免來則與吳文進育有長男吳武雄、次女劉吳美玉（
    100年3月6日歿），依上所述，楊春蘭、陳麗婷、陳陽隆
　　、陳霧成、吳武雄應為丑○○之繼承人；至另一共有人辛○○於
    94年3月7日死亡，庚○○○、吉勝柱、吉勝莉、吉勝英
　　、吉勝鳳為辛○○之繼承人，其中庚○○○又於104年9月2日死亡
    ，吉勝柱、吉勝莉、吉勝英、吉勝鳳為庚○○○之繼承人，且
    丑○○、辛○○、庚○○○之繼承人，均查無拋棄繼承，亦未辦理
    繼承登記等情，有土地登記謄本、丑○○、辛○○、庚○○○之除
    戶謄本、繼承系統表、繼承人戶籍謄本、本院臺南簡易庭民
    事紀錄科查詢表、索引卡查詢證明可稽（本院卷第25-69頁
    、第131-143頁），堪可認定。故原告提起本件分割共有物
    之訴，併為請求楊春蘭、陳麗婷、陳陽隆、陳霧成、吳武雄
    應就被繼承人丑○○所有系爭土地、應有部分20分之1辦理繼
    承登記，吉勝柱、吉勝莉、吉勝英、吉勝鳳英就被繼承人辛○○、庚○○○所有系爭土地、應有部分各均為20分之1之土地辦
    理繼承登記，核屬有據，應予准許；至於原告請求陳丁財應
    就丑○○應有部分辦理繼承登記部分，因陳丁財於本件繼承發
    生前業已死亡，如前所述，依法無繼承權利，且陳丁財為丑
    ○○之兄弟即第三順位繼承人，其子女亦無代位繼承之權利，
    此部分主張即無理由，應予駁回。
　㈡次按各共有人，除法令另有規定外，得隨時請求分割共有物
    ；但因物之使用目的不能分割或契約訂有不分割之期限者，
    不在此限；共有物之分割，依共有人協議之方法行之。分割
    之方法不能協議決定，或於協議決定後因消滅時效完成經共
    有人拒絕履行者，法院得因任何共有人之請求，命為下列之
    分配：一、以原物分配於各共有人。但各共有人均受原物之
    分配顯有困難者，得將原物分配於部分共有人；二、原物分
    配顯有困難時，得變賣共有物，以價金分配於各共有人；或
    以原物之一部分分配於各共有人，他部分變賣，以價金分配
    於各共有人。以原物為分配時，如共有人中有未受分配，或
    不能按其應有部分受分配者，得以金錢補償之，民法第823
    條第1項、第824條第1項至第3項分別定有明文。系爭土地由
    兩造依附表所示之應有部分比例共有，為住宅區，有土地登
    記謄本、土地使用分區證明書可稽（本院卷第61-69、255頁
    ）。被告等人經合法通知，均無人具狀陳明共有人間就系爭
    土地有何不為分割之約定，或因物之使用目的有何不能分割
    之情事，臺南市安南地政事務所復函覆系爭土地分割時所記
    載之土地使用狀況為空地，無分割限制等語（本院卷第223-
    229頁），堪認系爭土地並無不能分割之情形；且兩造（陳
    丁財除外）於調解及言詞辯論時均無法全部到庭，足認兩造
    （陳丁財除外）對於分割之方法亦不能以協議方式決定，揆
    諸前開規定，原告起訴請求裁判分割系爭土地，應屬有據。
  ㈢又按法院定共有物分割之方法，固可由法院自由裁量，惟應
    斟酌各共有人之意願、利害關係、共有物之性質、分割後之
    經濟效用及公共利益等為公平決定（最高法院81年度台上字
    第16號、89年度台上字第724號判決意旨參照）。又分割共
    有物究以原物分割或變價分割為適當，法院應斟酌當事人意
    願、共有物之使用情形、經濟效用及全體共有人之利益等情
    形而為適當之分割，不受共有人所主張分割方法之拘束（最
    高法院88年度台上字第600號、87年度台上字第1402號判決
    要旨參照）。經查：系爭土地為空地，其四周緊鄰之土地（
　　北側：同段629-8、629-9地號、南側：同段628-3地號、東
    側：同段628地號、西側：同段629-9地號）均為空地，其東
    側鄰安吉路一段、西側為一整排建物、南側為門牌安吉路一
    段395號經營鼎聖自助火鍋，目前同段628地號土地所有權人
    為原告等情，業經本院會同兩造及地政事務所測量人員至現
    場勘驗無訛，製有勘驗筆錄、現場照片、現場概略位置圖在
    卷可參（本院卷第267-273頁），此部分事實堪可認定。本
    院審酌系爭土地面積僅有1平方公尺，但共有人卻有25人，
    則倘以原物分割，各共有人得使用之空間狹小，難有經濟效
    用，僅徒增法律關係之複雜化，並減損系爭土地之經濟價值
　　，且亦難以將系爭土地分割予25人，是系爭土地實不適於以
　　原物分割；復考量卯○○、丙○○○、巳○○、未○○、午○○、辰○○、癸○○、子○○○○○○、壬○○○○○○
　　、丁○○均同意以變價方式分割等情，與系爭土地現有使用
　　狀況、位置及性質、共有物之經濟效用以及共有人全體之利益及意願等一切情狀，認系爭土地應以變價分割為適當。
四、綜上所述，系爭土地依其使用目的並非不能分割，共有人間
    亦無不為分割之約定，然迄未能協議分割，從而，原告本於
    共有人之地位，起訴請求分割系爭土地，即屬有據。本院審
    酌系爭土地之使用現況及其四鄰土地情形，並考量其經濟效
    用、分得土地之經濟效益、利用價值及全體共有人之公平利
    益等一切情狀，認原告主張變價分割符合土地分割之經濟效
    用及共有人全體之利益，應屬適當而公允，爰判決如主文第
    3項所示。至陳丁財部分之請求，因其非共有人，該部分應
    予駁回。
五、末按因共有物分割、經界或其他性質上類似之事件涉訟，由
    敗訴當事人負擔訴訟費用顯失公平者，法院得酌量情形，命
    勝訴之當事人負擔其一部，民事訴訟法第80條之1定有明文
    。系爭土地分割方法係本院考量全體共有人利益，認以變價
    分割為適當，可見兩造均同受其利，若全由敗訴之當事人負
    擔訴訟費用則顯失公平，爰依前揭規定，就訴訟費用命由兩
    造（陳丁財除外）按如附表所示之比例負擔。
六、本件為判決基礎之事證已臻明確，兩造其餘之攻擊或防禦方
    法及所用之證據，經本院斟酌後，認為均不足以影響本判決
    之結果，爰不逐一論列，附此敘明。
七、訴訟費用負擔之依據：民事訴訟法第80條之1。 　　
中　　華　　民　　國　 110　　年　　 3　　月　　31　　日
                    台南簡易庭  法　官  張家瑛
以上正本係照原本作成。
如不服本判決，應於送達後20日內向本庭（台南市○○路0段000
號）提出上訴狀（須按他造當事人人數附繕本）。
如委任律師提起上訴者，應一併繳納上訴審裁判費。 
中　　華　　民　　國　　110 　年　　3 　　月　　31　　日
                                書記官  陳雅婷 

附表：　　　　　　　　　
編號 共有人 應有部分及 訴訟費用負擔比例 1 原告寅○○ 1/10 2 被告卯○○ 1/20 3 被告戊○○ 1/20 4 被告己○○ 1/20 5 被告丙○○○ 1/20 6 被告陽春蘭（丑○○之繼承人） 公同共有1/20（連帶負擔1/20） 7 被告陳麗婷（丑○○之繼承人）  8 被告陳陽隆（丑○○之繼承人）  9 被告陳霧成（丑○○之繼承人）  10 被告吳武雄（丑○○之繼承人）  11 被告吉勝柱 （辛○○、庚○○○之繼承人） 公同共有1/10（連帶負擔1/10） 【辛○○、庚○○○2人之應有部分各為1/20，因其二人之繼承人均相同，爰合併計算】 12 被告吉勝莉 （辛○○、庚○○○之繼承人）  13 被告吉勝英 （辛○○、庚○○○之繼承人）  14 被告吉勝鳳 （辛○○、庚○○○之繼承人）  15 被告乙○○○ 1/20 16 被告甲○○ 1/20 17 被告申○○ 1/20 18 被告巳○○ 1/20 19 被告未○○ 1/20 20 被告午○○ 1/20 21 被告辰○○ 1/20 22 被告癸○○ 1/20 23 被告梁菊慧 1/20 24 被告吳美慧 1/20 25 被告丁○○ 1/20